【裁判字號】    90,上更(一),20
【裁判日期】    900626
【裁判案由】    租佃爭議
【裁判全文】
臺灣高等法院臺南分院民事判決  九十年度上更(一)字第二○號  ｅ
      上  訴  人  甲  ○  ○
      被上訴  人  乙  ○  ○
右當事人間請求租佃爭議事件，上訴人對於中華民國八十八年七月二十七日臺灣臺南
地方法院八十八年度訴字第三二三號第一審判決提起上訴，經最高法院第一次發回更
審，本院判決如左：
      主      文
上訴及假執行之聲請均駁回。
第二審及發回前第三審訴訟費用由上訴人負擔。
      事      實
甲、上訴人方面：
一、聲明：求為判決：(一)原判決廢棄。(二)被上訴人應將坐落台南縣安定鄉○○段二四
    七二地號土地上如附圖即台南縣新化地政事務所民國八十八年六月八日土地複丈
    成果圖所示斜線部分舊房屋面積六五．九七平方公尺、新鐵厝面積九六．三六平
    方公尺、新鐵皮部分一一平方公尺拆除，將同地段二四七二地號田地面積０．二
    七三六公頃及同段二四七一地號田地面積０．二二二三公頃交還上訴人。(三)第一
    、二、三審訴訟費用由被上訴人負擔。(四)上訴人願供擔保請准宣告假執行。
二、陳述：除與歷審判決記載相同者，茲以引用外，補稱：
（一）鈞院前審駁回上訴人之請求，無非以：該舊屋於耕地三七五減租條例施行後，
      仍由承租人繼續使用，是被上訴人承受系爭租約後，仍為原來之使用，尚無違
      反耕地三七五減租條例第十六條之規定，系爭舊屋雖有新加蓋之鐵皮及鐵架，
      惟並未就系爭舊屋作大幅度改建，而新蓋之鐵架棚及新鐵皮有部分是在系爭舊
      屋上方以遮陽防雨，雖有超出系爭舊屋加蓋浴廁並在其上加蓋鐵皮；惟並未就
      系爭舊屋作大幅度之改建，而新蓋之鐵架大部分是在系爭舊屋上方以遮風避雨
      ，雖有超出系爭舊屋面積部分，約有七十三．四六平方公尺，惟僅為被上訴人
      承租系爭土地之百分之一，觀之該鐵架僅上有鐵皮屋面，四周有樑柱，但並未
      築設門壁，縱四周有部分築設矮竹籬芭，尚不足以完全遮避風雨而通出入，亦
      不適於人之起居，除供遮陽防雨外，其使用價值非常有限，應係供堆放農具等
      物品而非供居住之用，又上訴人所述被上訴人於屋旁搭建簡易車庫云云，然依
      照片顯示，其僅以塑膠板利用屋旁空地之樹幹、電線桿撐住為頂，面積甚小，
      無樑柱又未設門窗，對於被上訴人耕作田地，並無防礙，尚難以該部分遽指被
      上訴人即不自任耕作。本件鐵架四周並未築設門壁等類設備，尚不足以完全遮
      蔽風雨，亦不適於吾人起居之用，已如前述，即不得以建築法上所稱之建築物
      ，遽指推認上開鐵架棚亦屬可供人居住之房屋。．．．．茲為論據。
（二）惟查：建築法第四條明定「本法所稱建築物，為定著於土地上或地面下具有
      頂蓋、樑柱或牆壁，供個人或公眾使用之構造物或雜項工作物」，另同法第九
      條第一項亦明定「新建造之建築物，謂之新建，於原建築物增加其面積或高度
      者，視為增建」，本件被上訴人所搭蓋之鋼鐵架房屋，不但於地面上打下水泥
      地基，而且具有十根之鋼筋樑柱，並舖有堅實之頂蓋，甚至構建竹籬牆壁，則
      被上訴人所搭蓋之建物，毫無疑問已屬於新建的獨立之建築物，而該鋼筋建物
      不論面積及高度均超過原建物，即使未達到「新建」之程度，至少亦已構成「
      增建」原建物之程度。故原審就系爭建物性質之認定，已有判決適用法規不當
      之違背法令。況系爭鐵皮鋼骨造建物亦獲台南縣政府工務局查報為違章建築
      ，並勒令拆除在案，足證在主管單位之認定上，該鋼骨建物屬於獨立之違章建
      築，而非如被上訴人所抗辯僅係舊農舍之修繕，則被上訴人既於約定應有自任
      耕作之農地上違法搭蓋全新之獨立鋼骨建物，自屬違反耕地三七五減租條例第
      十六條第一項、第二項之規定，而使全部租約歸於無效。原審認被上訴人所搭
      蓋之鋼骨建物「非屬建築法上之建物」，不但與主管機關（台南縣政府）之認
      定抵觸，亦與建築法之規定抵觸，自有判決適用法規不當之違背法令。
（三）被上訴人雖辯稱「因舊屋年代已久遠，影響居住，仍在該處舊屋加蓋浴廁並在
      其上加蓋鐵皮並加以整修．．．」云云，惟查，被上訴人倘僅意在整修舊有農
      舍，僅需在原有農舍之建築主體上，加以補強或翻修即可達到修繕之目的，事
      實上被上訴人不但擴充於農地上構築水泥地基，而且大幅擴充鋼筋建物占用面
      積，故原審採信被上訴人此一抗辯，在採證上已違經驗法則，且從新化地政事
      務所八十八年六月八日之複丈成果圖觀之，舊屋面積只有六十五．九七平方公
      尺，而新鐵厝（含鐵皮）卻高達一百一十．三六平方公尺，而新舊重疊部分只
      有三十六．九０平方公尺，很顯然被上訴人後續因搭建鐵皮建物而不自任耕作
      之農地面積高達七十三．四六平方公尺（１１０．３６－６５．９７＝７３．
      ４６），而全部不自任耕作之面積更高達一百三十九．四三平方公尺（１１０
      ．３６＋６５．９７－３６．９＝１３９．４３），從被上訴人恣意擴充非自
      任耕作面積超過原舊有農舍一倍之狀態觀之，其已違反應自任耕作之規定甚明
      ，且現行法令並未規定不自任耕作之面積需達到一定比例，始構成違反耕地三
      七五減租條例第十六條之規定，原審竟以不自任耕作之面積未達全部耕地百分
      之一為理由，而否定被上訴人有不自任耕作之情事，判決適用法規亦有不當。
（四）按承租人應自任耕作，並不得將耕地全部或一部轉租於他人，承租人違反前項
      規定時，其原訂租約無效，得由出租人收回自行耕種或另行出租，耕地三七五
      減租條例第十六條第一項、第二項定有明文。所謂承租人應自任耕作，係指承
      租人應以承租之地供自己從事耕作之用，如承租之土地建築房屋居住或供其他
      非耕作之用者，均不在自任耕作之列，應構成同條第二項所定原訂租約無效之
      原因。又所謂原訂租約無效，依其規定之本旨推之自係指全部租約無效而言，
      最高法院七十年台上字第四六三七號、四十六年台上字第五七號著有判例，本
      件被上訴人在租耕之農地上蓋建房屋及鐵厝居住證據明確，被上訴人將部分土
      地不自任耕作，已違反耕地三七五減租條例第十六條第一項、第二項之規定，
      全部租約無效，被上訴人自應將租耕之上開兩筆田地交還上訴人。故原審駁回
      上訴人之請求，顯與前揭最高法院判例意旨相違，而有判決適用法令不當之違
      背法令。
（五）鈞院於九十年五月十一日雖曾履勘現場，惟最高法院發回意旨既已針對被上訴
      人有無將系爭建物做為堆放農具之用？做一具體指摘，則被上訴人當日勢必有
      所準備，故當日現場雖有堆放少數農具，應係臨訟而為，事實上，地方法院於
      民國八十八年一月二十三日前往現場履勘時，並未發現有任何堆放農具之情事
      ，此有民國八十八年一月二十三日所拍攝之照片可證（證一）。
（六）況九十年五月十一日履勘現場時，竟發現現場擺設了起居用之餐桌及椅子，逐
      加裝了水塔，現場還擺設了油漆工專用之大型鋁桶及裝璜用之工具（均詳證二
      照片），足證被上訴人加蓋之目的在於農用外之其他用途，審酌卷附被上訴人
      之財產所得查詢清單內竟有「大可實業有限公司」新台幣十五萬元之所得，顯
      係被上訴人之另一主要職業，自有加以查明被上訴人實際工作之需要。另被上
      訴人竟將系爭建物申報為其名下之財產之一（詳財產清冊），足證其興建之目
      的在於置產，而非單純農用。
三、證據：除援用在歷審提出之證據外，補提照片五張為證。
乙、被上訴人方面：
一、聲明：求為判決：(一)上訴駁回。(二)第二審及第三審訴訟費用由上訴人負擔。
二、陳述：除與歷審判決記載相同者予以引用外，另補稱略以：系爭土地上鐵架部分
    ，已經被上訴人檢舉違章，已遭縣政府拆除。庭院前本來就鋪設水泥地，跟原來
    一樣。搭鐵架是要放東西，也一方面防止房子漏水，因房子已修了不堪再修。農
    具本來就有在使用，非臨訟才臨時搬過來的，被上訴人聲請休耕，也只請領一半
    補助款，關於所得稅部分，乃被上訴人以前上班之公司，該公司以很久未營業，
    只是未辦理撤銷登記。
三、證據：除援用在歷審提出之證據外，補提收據二張、航照圖一張及照片十七張等
    為證。
丙、本院依職權勘驗現場。
      理      由
一、本件租佃爭議事件，係經台南縣安定鄉耕地租佃委員會及台南縣政府耕地租佃委
    員會調解、調處，均不成立，始由台南縣政府函送原審法院審理，有台南縣政府
    八十七年十月二十二日八七所民字第一０七九二號函暨所附耕地租佃委會調解、
    調處程序筆錄、台南縣安定鄉公所八十七年十月二十二日八七所民字第一０七九
    二號函、耕地租佃委員會租佃爭議申請書、及台南縣私有耕地租約等件在卷可稽
    （參見原地院卷第三頁至第五頁），其移送程序，核無不合，合先敘明。
二、上訴人起訴主張：坐落台南縣安定鄉○○段二四七一地號土地面積０．二二二三
    公頃及同地段二四七二地號土地面積０．二七三六公頃二筆土地（下稱系爭土地
    ）均為上訴人所有，出租予被上訴人耕作，因被上訴人違反耕地三七五減租條例
    規定，在租耕之系爭二四七二地號土地上打造地基建築鋼鐵架房屋，供其家族居
    住，舊房屋內有客廳、臥房、房等一應俱全，又於八十七年在同地號土地上蓋
    建新鐵厝，其前後所蓋建之房屋及鐵厝絕非農舍，其以承租之土地建築房屋居住
    或供其他非耕作之用者，均不在自任耕作之例，應構成同條第二項所定原訂租約
    無效之原因，經其發現後，報請台南縣警察局善化分局安定派出所指派警員到場
    阻止，並通知被上訴人將房屋及地上物全部拆除，被上訴人置之不理，乃依法向
    台南縣安定鄉耕地租佃委員會及台南縣政府耕地租佃委員會申請調解收回系爭土
    地，但遭被上訴人拒絕交還，因本於租約無效之法律關係，乃求為命被上訴人應
    將坐落系爭二四七二地號土地上如附圖所示斜線部分舊房屋面積六五‧九七平方
    公尺、新鐵厝面積九六‧三六平方公尺、新鐵皮部分一一平方公尺拆除，將系爭
    二四七二地號田地面積０‧二七三六公頃及同段二四七一地號田地面積０‧二二
    二三公頃交還之判決。
三、被上訴人則以：系爭土地原由被上訴人之父王世卿向上訴人之父王俊德承租，自
    幼即住於該處，結婚之後仍住於該處，因舊屋年代久遠，影響居住，乃在該處舊
    屋加蓋浴廁並在其上加蓋鐵皮、修整，搭建屋頂鐵皮係為防止漏水及放置東西，
    而系爭土地除該處舊屋及鐵皮所占用之面積外，均由被上訴人與其妻自任耕作等
    語，資為抗辯。
四、上訴人主張系爭土地為其所有，兩造之父於三十八年間就系爭土地訂立耕地租約
    （下稱系爭租約），並曾於四十年、五十六年、六十一年間等換約，嗣由兩造繼
    承承受系爭租約，系爭租約存續約有五十餘年，而系爭土地上有舊屋一棟（面積
    六五．九七平方公尺）及新鐵架棚（面積九六．三六平方公尺）及新鐵皮（面積
    一一平方公尺）等情，業據上訴人提出土地登記簿謄本、台南縣私有耕地租約各
    一件及照片八張（參見原地院卷第三六頁至三九頁及第二七頁及第七四頁）為憑
    ，復為被上訴人所不爭執，並經原審法院會同台南縣新化地政事務所所派測量員
    至現場勘測屬實，分別製有勘驗筆及台南縣新化地政事務所所作之複丈成果圖附
    於原審卷（參見原地院卷第六九、七０頁及第七四頁）可稽，此部分堪信為真實
    。
五、上訴人復主張被上訴人於八十七年搭建之鐵厝係大幅擴充鋼筋建物占用面積使其
    自任耕作之系爭土地減少，顯有違反耕地三七五減租條例第十六條之規定，其原
    訂租約無效，被上訴人應將系爭土地交還上訴人等語，被上訴人則以前揭情詞置
    辯，是本件應審酌者厥為被上訴人所搭建之舊屋、鐵架棚及新鐵皮占用系爭土地
    是否有造成被上訴人未自任耕作之情形？經查：
（一）按承租人應應自任耕作，並不得將耕地全部或一部轉租於他人。承租人違反前
      項規定時，原租約無效，得由出租人收回自行耕種或另行出租。耕地三七五減
      租條例第十六條第一、二項定有明文。又耕地三七五減租條例第十六條第一項
      所謂承租人應自任耕作，係指承租人應以承租之土地供自己從事耕作之用而言
      ；如承租人以承租之土地建築房屋居住或供其他非耕作之用者，均不在自任耕
      作之列，應構成同條第二項所定原訂租約無效之原因。最高法院七十年度台上
      字第四六三七號判例參照。
（二）舊屋部分：被上訴人抗辯自其出生即居住在該地等語，經查，依被上訴人提出
      之戶籍謄本，被上訴人之父王世卿自民國三十九年十二月十三日起即將住址變
      更至系爭土地所在處（參見原地院卷第九一頁），而系爭舊屋顯在耕地三七五
      減租條例公布施行前（民國四十年六月七日）所建築，應為上訴人之父王俊德
      所同意，否則當無續訂耕地租約或未加爭執之理。則系爭租約所約定供耕作之
      土地，應未包括系爭舊屋所在之土地，即系爭租約所約定被上訴人應自任耕作
      之系爭土地並未包括系爭舊屋所在之土地，該舊屋於耕地三七五減租條例施行
      後，仍由承租人繼續使用，是被上訴人承受系爭租約後，仍為原來之使用，尚
      無違反耕地三七五減租條例第十六條之規定。又系爭土地租約訂立始於三十年
      七月一日，而上訴人因其父王俊德死亡於八十一年三月十九日承受系爭耕地租
      約，依被上訴人提出附卷之八十一年三月印刷、七十八年九月二十四日航空攝
      影之航照圖，系爭房屋雖為南二十一之標誌遮蔽一部份，於航照時已存在，足
      認上訴人甲○○於承受系爭耕地租約即已知系爭土地上存有舊屋一棟，且均未
      曾就舊屋之存在合法性爭執，堪認上訴人已默示同意舊屋之存立，以便於耕作
      系爭土地，是以就此部分土地，上訴人不得主張被上訴人未自任耕作，系爭租
      約無效，否則即有違反誠信原則及濫用權利之嫌，故被上訴人此部分之抗辯尚
      屬可採。
（三）新鐵架棚、鐵皮部分：被上訴人主張新鐵架棚、鐵皮部分為新建（或增建）之
      建物，並提出台南縣政府工務局違章建築拆除通知單影本一份為據（參見最高
      法院卷第二０頁），以證明被上訴人就該部分部土地確有未自認耕作之情形，
      並主張「新鐵厝」（即新鐵架棚）依建築法第四條之規定：「本法所稱建築物
      ，為定著於土地上或地面下具有頂蓋、樑柱或牆壁，供個人或公眾使用之構造
      物或雜項工作物。」，而認為新鐵厝為同法第九條第一款明訂之新建造建築物
      云云，惟建築法所稱之建築物，係為實施建築管理，以維護公共安全、公共交
      通、公共衛生及增進市容觀瞻所作之規範（建築法第一條規定參照），與一般
      所謂房屋係指上有屋面，周有門壁，適於人之起居出入，定著於土地之工作物
      之概念，並不完全相同，有最高法院二十二年度上字第二六九號判例可參。查
      系爭房屋係面向系爭土地，背面緊鄰進入安定鄉之重要幹線（南二十一縣道）
      ，自上開道路進入系爭房屋，必須利用原開闢之小道，因此在系爭房屋旁及前
      面均須有空地，以便於人車迴轉，而整理、晾曬、載運耕作之農作物，因此在
      系爭舊屋之旁及前面原即有一大片之空地以為庭埕，此非但可從原審至本院之
      全部照片比對得知（有較高之果樹如芭蕉等、並有木石造之倉庫在曬衣場之後
      ），且自前揭航照圖亦可知悉。現系爭之鐵架棚已經上訴人檢舉，致行政機關
      予以拆除，僅留鐵架及填灌之水泥地，自該遺留之痕跡，可知上訴人所指之鐵
      架棚，係沿原有之空地灌漿豎柱，僅比原有之空地外沿一牆的寬度（約十至十
      二公分），業經本院現場屬實，此非可認為被上訴人將所謂之如附圖所示之一
      一０．三六平方公尺之土地任意建蓋房屋供為非耕地使用。次查系爭新鐵架棚
      僅有鋼骨樑柱支架而無門壁等設備，不足以完全遮蔽風雨，尚不能認為新鐵架
      棚即為一新建或增建之建築物，上訴人之此項主張，尚不為其有利之認定。又
      本院經實地勘驗系爭土地現使用情形，比對原審及本院前審勘驗現場之情形，
      舊屋原非常破舊窄小，依現今生活水準，確有加蓋浴廁之必要，因此被上訴人
      乃將原有倉庫地方改為浴廁，而舊屋既甚破舊且多處破洞，上訴人又有心收回
      土地，不可能同意被上訴人加以改建，為維持一定之生活水平，被上訴人乃在
      系爭房屋四周搭建鐵架棚及鐵皮，以遮蔽風雨，亦為人情之常，而雖有新加蓋
      之鐵皮及新鐵架棚，並未就舊屋作大幅改建，而係加蓋於舊屋之主體及其旁空
      地之上方以供遮陽避雨，且查所稱新鐵架棚僅有鋼骨樑柱支架並無門壁，四周
      雖有部分竹籬，尚不足以完全遮蔽風雨而通出入，亦不適於人之起居，除供遮
      陽防雨外，其使用價值非常有限，經勘驗結果，該部分土地確係供堆放農具等
      如上述庭埕之作用，則上訴人依上開情節指稱被上訴人就該部分有未自任耕作
      云云，要無可採。又雖上訴人主張於前審審判程序中地院及本院前審均前往勘
      驗，並未發現有堆放農具之情形，有當時照片可據，而本院履勘現場時，因被
      上訴人已知最高法院乃就新鐵厝下空地有無堆放農具而為一具體指摘，被上訴
      人自已就此而為準備，因此本院履勘時所堆放之農具顯為臨訟所為云云，惟查
      ，本院於九十年五月十一日履勘現場時，被上訴人於空地上確有堆置農具，屋
      後至道路間之後院部分原有石綿瓦，內有農用機具，已甚老舊並有灰塵，顯已
      存放甚久，而屋前空地上雖有其他物品如水塔、油漆桶、桌椅等，惟空地本就
      為被上訴人之庭埕，供被上訴人人車迴轉，並作為整理、晾曬、載運耕作之農
      作物之用，上訴人並未舉證證明被上訴人利用該農地供為其他行業之用，僅憑
      置放水塔等上揭物品，即指空地非供堆置農作用具之用，要無可信。至於上訴
      人主張前歷審法院現場勘查時均未發現有農具堆置其上云云，然查上訴人提供
      該當時之照片，新鐵架棚、鐵皮刻正加蓋中，依一般經驗法則，加蓋屋頂或改
      建房屋，均需空地堆置材料，則彼時當然無再堆放農具之可能，上訴人此部分
      之主張，洵非可採。
（四）上訴人又主張舊屋面積只有六十五．九七平方公尺，而新鐵厝（含鐵皮）卻高
      達一百一十．三六平方公尺，扣除新舊重疊部分三十六．九０平方公尺，全部
      不自任耕作之面積更高達一百三十九．四三平方公尺（１１０．３６＋６５．
      ９７－３６．９＝１３９．４３），被上訴人恣意擴充非自任耕作面積超過原
      舊有農舍一倍，已違反應自任耕作之規定甚明云云，惟查，舊屋原已存在，新
      鐵架棚及鐵皮部分係原舊屋庭埕，供被上訴人人車迴轉及作為整理、晾曬、載
      運耕作之農作物、堆置農具之用，則其面積多寡之爭執即無必要，上訴人就此
      部分主張，顯難採信，被上訴人之抗辯，尚屬可信。
（五）至上訴人另主張卷附被上訴人之財產所得查詢清單內有台北縣永和市「大可實
      業有限公司」新台幣十五萬元之所得，顯係被上訴人之另一主要職業，難以自
      認任耕作，可認違反耕地三七五減租條例規定云云，惟查，被上訴人雖有大可
      實業有限公司之十五萬元所得，惟該十五萬元年所得，平均每月僅有一萬二千
      五百元，尚低於勞動基準法之最低薪資，難認大可實業有限公司即為被上訴人
      之主業，況參之現場照片所示房屋附近農地，及本院實地勘驗結果，系爭土地
      上於舊屋及空地外之土地均栽種農作物，有卷附照片及本院勘驗筆錄可稽，尚
      無不自任耕作情事，上訴人此項主張，亦無可採。
六、綜上所述，上訴人主張被上訴人加蓋之鋼骨建築物係屬建築法所稱之建物，及被
    上訴人擴充堆放農具使用範圍之土地為非自任耕作之行為，係違反耕地三七五減
    租條例第十六條規定，原定租約無效云云，要無可採，被上訴人抗辯伊仍在兩造
    所約定應自任耕作之系爭土地上耕作，且未另行在系爭舊屋以外之土地再行建屋
    居住，而所搭建之鐵皮棚僅係供堆放農具，並未供居住使用，自無違反兩造租約
    或違反租用耕地未自任耕作之規定等語，尚堪採信。從而，上訴人依耕地三七五
    減租條例第十六條租約無效及所有權之作用，請求被上訴人拆除如附圖所示斜線
    部分之系爭舊屋（面積六五．九七平方公尺）及其上新鐵架棚（面積九六．三六
    平方公尺）及新鐵皮部分（面積一一平方公尺），將系爭土地交還上訴人，要無
    理由，不應准許。是則本院前審為上訴人敗訴之判決，並駁回其假執行之聲請，
    自屬正當，上訴意旨指摘原判決不當，求予廢棄改判，為無理由，應駁回其上訴
    ，其假執行之聲請亦失所依附，應併予駁回。又本件事證已臻明確，兩造其餘之
    攻擊防禦方法，與本判決之結果已不生影響，因不另贅論，併此敘明。
七、據上論結，本件上訴為無理由，依民事訴訟法第四百四十九條第一項、第七十八
    條，判決如主文。
中      華      民      國    九十      年      六      月    二十六    日
                                    臺灣高等法院臺南分院民事第一庭
~B1審判長法官  楊    子    莊
~B2      法官  曾    平    杉
~B3      法官  袁    靜    文
右為正本係照原本作成。
如對本判決上訴，須於判決送達後二十日內向本院提出上訴狀，未表明上訴理由者，
應於上訴後二十日內向本院提出理由書。
中      華      民      國    九十      年      六      月    二十八    日
                                        法院書記官  黃    文    生


司法院資訊處製作；財團法人民間司法改革基金會備份。
